【裁判字號】    96,上易,359
【裁判日期】    970304
【裁判案由】    返還不當得利等
【裁判全文】
臺灣高等法院臺中分院民事判決         96年度上易字第359號
上  訴  人  甲○○即郭唐麗敏
訴訟代理人  乙○○
            蕭志鋒律師
被      告  臺灣土地銀行股份有限公司
法定代理人  戊○○
訴訟代理人  丁○○
上列當事人間請求不當得利事件，上訴人對於中華民國96年10月
12日台灣台中地方法院96訴更字第 2號第一審判決提起上訴，本
院於97年2月19日言詞辯論終結，判決如下：
    主  文
上訴駁回。
第二審訴訟費用由上訴人負擔。
    事實及理由
一、上訴人起訴主張：(一)上訴人曾於民國82年02月16日向被上訴
    人借款新臺幣（下同）220 萬元，並以坐落臺中縣潭子鄉○
    ○段89地號土地及其上建號 229號之建物（下稱系爭房地）
    作為抵押；上訴人另於83年05月30日向被上訴人辦理金融卡
    融資額度30萬元。嗣於83年07月09日上訴人將系爭房地出賣
    與訴外人丙○○，並與丙○○約定，上訴人若無法繳納系爭
    不動產所擔負之抵押債務時，應由丙○○負擔。詎被上訴人
    於84年07月18日以訴外人丙○○為相對人聲請拍賣系爭房地
    ，並取得原審法院84年度拍字第1551號拍賣抵押物裁定，進
    而於84年09月12日以丙○○為債務人，聲請原審法院拍賣系
    爭房地，並經原審法院以84年度執辰字第7930號執行，嗣系
    爭房地經拍賣尚不足清償全部債權，尚不足 726,018元，此
    部分自應由丙○○承擔，詎丙○○並未依約償還。而被上訴
    人於上揭強制執行程序中或於強制執行完結後，均未依約通
    知上訴人處理或清償餘額情事，以致累積高額之利息及違約
    金，且被上訴人竟遲至95年05月22日始向原審法院聲請對上
    訴人在第三人臺灣中小企業銀行股份有限公司潭子分公司之
    存款扣押執行，以致上訴人之前開存款遭強制執行2,297,94
    3 元，並由被上訴人收取完畢。上訴人早於銀行即有相當數
    額之存款，若被上訴人依約通知上訴人處理，上訴人即可於
    當時清償完畢，現因被上訴人未依約通知上訴人及丙○○未
    依約清償不足額債務等情，以致上訴人因而損失 2,297,943
    元，被上訴人因而取得逾期之不當得利 2,297,943元，現上
    訴人願扣除被上訴人應得之債權原本30萬元及不足額726,01
    8 元，爰依不當得利返還請求權之法律關係，先位請求被上
    訴人返還 1,271,925元及其法定遲延利息。(二)本件兩造所簽
    訂之中長期放款借據第4條第1項有關利息給付之約定為：「
    按貴行牌告基本放款利率8.55% 加8.8碼（每碼0.25%）計為
    年利率10.75%，嗣後隨貴行牌告基本放款利率及核定之加減
    碼標準機動調整。」又依兩造所簽訂之金融卡融資契約第 3
    條前段約定為：「本融資利息，按融資當日貴行基本放款利
    率加7.8碼（計年息10%）計算，但在融資期間如遇貴行基本
    放款利率調整時，隨同調整利率」。足見兩造間所約定之利
    息係採浮動利率，機動調整，自不因被上訴人是否已取得執
    行名義而有所不同。又金融機構之基本放款利率，自84年以
    後，均往下調整，尤其是自88年3月1日以後更調整至年息5%
    以下，但被上訴人聲請對上訴人為強制執行時，卻均採最高
    之利率計算，爰依民法第227條之2關於情事變更之原則，請
    求法院判決將利率調整至年息5%為公平適宜，若依此年息計
    算，上訴人應給付之利息為（依原審法院95執字第 23530號
    執行金額計算分配表之記載）：1.本金30萬元部分：（自84
    年05月13日起至95年06月02日止合計為 4039日）：300,000
    元×5%×（4039/365）＝165,986 元（元以下四捨五入）。
    2.本金726,018元部分：（自85年6月12日起至95年6月2日止
    合計為3653日）：726,018元×5%×（3653/365）＝363,307
    元。3.被上訴人前向上訴人執行款為 2,297,943元，扣除本
    金30萬元及726,018元及執行費用7217元，以及上述利息165
    ,986 元、363,307元外，溢收之735,415元（2,297,943－30
    0,000－726,018－7,217－165,986－363,307＝735,415），
    被上訴人自應返還上訴人。爰依不當得利之法律關係及前揭
    法條之規定，備位請求被上訴人返還 735,415元及其法定遲
    延利息；並提起上訴，先位之訴上訴聲明：(一)原判決廢棄。
    (二)被上訴人即被告應給付上訴人 127萬1925元及自起訴狀繕
    本送達之第11日即96年7月7日起至清償日止，按年息百分之
    5 計算之利息。(三)第一、二審訴訟費用由被上訴人負擔。(四)
    上訴人願供擔保，請准宣告假執行；備位之訴上訴聲明：(一)
    原判決廢棄。(二)被上訴人應給付上訴人73萬5415元及自起訴
    狀繕本送達之第11日即96年7月7日起至清償日止，按年息百
    分之 5計算之利息。(三)第一、二審訴訟費用由被上訴人負擔
    。(四)本判決上訴人願供擔保，請准宣告假執行。
二、被上訴人則以：(一)上訴人邀同訴外人郭金樹（即上訴人訴訟
    代理人乙○○）為連帶債務人，於82年02月16日向被上訴人
    借款 220萬元，並提供其所有之系爭房地作為擔保，設定本
    金最高限額 300萬元之抵押權予被上訴人，嗣又邀同郭金樹
    為連帶保證人，於83年05月30日向上訴人辦理金融卡融資額
    度30萬元，惟上訴人自82年09月起即發生遲延繳息還本之情
    形，屢經被上訴人電、函催仍未依約繳納，被上訴人乃於83
    年 9月間向原審法院聲請對上訴人核發支付命令，並取得原
    審法院83年度促字第 13878號支付命令及確定證明書，上訴
    人辯稱被上訴人未通知處理或清償，顯與事實不符。另依系
    爭中長期借款借據有關償還方法之約定：「自借款日起共分
    180 期，每期1個月，第1期至第36期只付利息不還本金，第
    37期起平均攤還本金，利息按借款餘額計算。如有一期未履
    行時，即視為全部到期。」，又金融卡融資契約亦約定：「
    本融資期限，自中華民國83年5月30日起至中華民國84年5月
    30日止。借款人應於每月21日繳交上月21日至當月20日之應
    付利息…有不能履行本契約債務或其他一切債務之虞者，得
    提前終止本契約，並要求立即清償全部融資本息（第2、4、
    6 條）。」，上訴人無待被上訴人之通知或催告，本即應依
    約按期履行，自不得因上訴人違約逾期未清償，而反課以被
    上訴人須再行負催告上訴人依約履行之義務。且被上訴人於
    取得確定支付命令後，雖另取得拍賣抵押物裁定之對物之執
    行名義，並聲請強制執行系爭房地且受償部分債權金額，惟
    強制執行程序係依強制執行法及民事執行處之程序進行，被
    上訴人縱有不足受償部分，實無再另行通知或催告上訴人清
    償之義務。(二)上訴人於系爭借款逾期後，趁被上訴人取得執
    行名義之際，於83年09月13日將其所有之系爭押品，移轉登
    記予訴外人丙○○，事前未經被上訴人同意，事後亦未經被
    上訴人承認，縱渠等於買賣契約約定由訴外人丙○○承擔系
    爭債務，對被上訴人並不生效力。被上訴人不可能在未簽訂
    任何書面文件即同意由訴外人丙○○承擔債務。至於系爭借
    款嗣後尚有繳納利息，究其還款來源係由何人繳納，被上訴
    人並不知悉，對被上訴人而言，均係以上訴人名義所繳納，
    故上訴人遽以系爭借款利息續繳即認被上訴人同意由訴外人
    承擔債務，顯屬速斷。又上訴人系爭借款於84年04月間未再
    繳納利息，被上訴人擬向法院聲請強制執行時發現不動產已
    移轉，乃於84年06月23日間向原審法院聲請裁定拍賣抵押物
    ，取得該院84年度拍字第1551號民事裁定准予拍賣，並於84
    年09月12日向該院聲請強制執行拍賣抵押物，經該院84年執
    辰字第7930號將該抵押物於85年05月30日第5次拍賣時以211
    萬元拍定，被上訴人於85年06月18日分配受償，均係依法行
    使抵押權，追及物之所在行使優先受償之權利，自不得因對
    抵押物行使權利，即謂被上訴人同意抵押物之所有權人承擔
    債務。(三)系爭二筆借款均因上訴人未按期清償而依約喪失期
    限利益，既喪失期限利益，則被上訴人請求之利率自應以視
    為全部到期當時之利率為準，而系爭中長期放款借據第 4條
    有關利息之約定雖為：「本借款利息，同意按『貴行牌告基
    本放款利率8.55% 加8.8碼（每碼0.25%）計為年利率10.75%
    ；嗣後隨貴行牌告基本放款利率及核定之加減碼標準機動調
    整。』」，惟依第 3條有關償還方法之約定為：「…如有一
    期未履行時，即視為全部到期。」從而，該筆借款到期之當
    時即83年6月16日之基本放款利率為7.85%，再按上開約定計
    算所得之利率應以10.05%（7.85%＋8.8×0.25＝10.05%）為
    準。另30萬元之金融卡融資部分，依金融卡融資契約第 3條
    約定：「按融資當日貴行基本放款利率加7.8碼（計年息10%
    ）計算，但在融資期間如遇貴行基本放款利率調整時，隨同
    調整利率。」惟依第6條之約定，此筆借款已於83年7月19日
    未按時清償即喪失期限利益，依當時之基本放款利率 7.85%
    ，再按上開約定計算所得之利率應以9.8%（7.85%＋7.8×0.
    25＝9.8%）為準。又被上訴人取得確定之支付命令，為與確
    定判決同一效力之執行名義，且二筆借款之利率於支付命令
    明確記載為10.05%及9.8%，而上訴人既對上開支付命令之請
    求未提出異議而確定，則該支付命令利率之記載已據實質確
    定力，自不得因嗣後市場利率水準走低，即主張利率應隨之
    往下調整。退步言之，縱使依原借款契約約定之方式計算，
    即隨被上訴人基本放款利率調整而調整計息，上訴人應繳之
    金額為 2,240,977元，與依分配表固定利率計算所載之債權
    金額2,290,726元，二者間相差之金額亦僅有 49,749元，兩
    造間並無一方有受不相當之損失，或他方得不預期之利益之
    情事，又上訴人在辦理授信當時，對於爾後市場利率之升降
    ，本得預期，縱約定後之利率下滑，亦無顯失公平情事，實
    不符合情事變更原則之要件，自無民法第227條之2規定之適
    用。況本件係放款，而非存款，上訴人認依郵政定期儲金一
    年期固定利率，自84年以後即往下調整，與系爭借款利率之
    約定並不相同，故上訴人主張依情事變更原則，訴請將利率
    調整至年息5%，顯屬無稽，並無可採等語，資為抗辯。並聲
    明：上訴人之訴駁回。
三、上訴人主張：上訴人於82年2月16日向被上訴人借款220萬元
    ，並以坐落臺中縣潭子鄉○○段89地號土地及其上建號 229
    號之建物作為抵押；上訴人另於83年05月30日向被上訴人辦
    理金融卡融資額度30萬元。嗣於83年07月09日上訴人將系爭
    房地移轉登記予訴外人丙○○，但未通知被上訴人，有抵押
    權設定契約書、金融卡融資契約、不動產買賣契約書可證（
    詳見原審96訴字第 161號卷第14-20、70-72頁），並為兩造
    所不爭執（詳見原審96年度訴更第2號卷第101頁），堪信為
    真實。
四、按給付有確定期限者，債務人自期限屆滿時起，負遲延責任
    。給付無確定期限者，債務人於債權人得請求給付時，經其
    催告而未為給付，自受催告時起，負遲延責任。其經債權人
    起訴而送達訴狀，或依督促程序送達支付命令，或為其他相
    類之行為者，與催告有同一之效力。前項催告定有期限者，
    債務人自期限屆滿時起負遲延責任。民法第 229條定有明文
    。又不定期債務，應於受債權人催告履行後，始發生遲延責
    任，最高法院18年上字第1318號判例要旨可資參照。經查：
  (一)被上訴人辯稱：兩造間系爭中長期借款借據有關償還方法之
    約定，載明：自借款日起共分 180期，每期1個月，第1期至
    第36期只付利息不還本金，第37期起平均攤還本金，利息按
    借款餘額計算。如有一期未履行時，即視為全部到期等語。
    以及兩造間金融卡融資契約亦約定：「本融資期限，自中華
    民國83年5月30日起至中華民國84年5月30日止。借款人應於
    每月21日繳交上月21日至當月20日之應付利息…有不能履行
    本契約債務或其他一切債務之虞者，得提前終止本契約，並
    要求立即清償全部融資本息（第 2、4、6條）。」等語，足
    徵兩造間借款契約已明定借款人即上訴人就清償借款之給付
    係定有確定期限者，則依上開規定，債務人自期限屆滿時起
    ，即應負遲延責任。本件上訴人積欠被上訴人之上開 2筆借
    款，係分別自83年6月16日、83年7月19日起即發生遲延繳息
    還本情形，經被上訴人電、函催仍未依約繳納，被上訴人旋
    於83年09月22日向原審法院聲請對上訴人核發支付命令，並
    經於83年09月30日以83年度促字第 13878號支付命令在案，
    嗣債務人即上訴人及郭金樹 2人未於期間內提出異議而告確
    定，有該支付命令及確定證明書各 1紙在卷可稽，復為上訴
    人所不爭執，被上訴人上開所辯應堪信為真實。縱認上訴人
    應依約清償上開借款之給付係無確定期限，揆諸上開規定，
    系爭支付命令既已合法送達上訴人，即與催告有同一之效力
    。是上訴人主張被上訴人從未通知或催告處理云云，核與事
    實不符，自不足採信。
  (二)又兩造間所簽訂之「中長期放款借據」之授信約定書第 5條
    約定：「立約人對貴行所負之一切債務，如有下列情形之一
    時，無須由貴行事先通知或催告，貴行得隨時減少對立約人
    之授信額度，或縮短借款期限，或視為全部到期：(1)任何一
    宗債務不依約清償本金或利息者。」等語。從而，上訴人自
    83年06月起發生遲延繳息還本情事時，被上訴人即依上開約
    定，視為全部到期，被上訴人並於83年09月22日聲請對上訴
    人核發支付命令，並取得原法院83年度促字第 13878號支付
    命令及確定證明書，足證系爭支付命令已合法送達上訴人，
    即已發生催告之同一效力。上訴人本無待被上訴人通知或催
    告，即應依約按期履行，已如前述；反之，若因上訴人違約
    逾期未清償，竟反課以被上訴人須再行負催告上訴人依約履
    行之義務，則顯非契約之本旨，亦非法律規定債權人催告或
    通知債務人之立法目的。至於上訴人主張被上訴人銀行之授
    信約定書係屬定型化契約，被上訴人以授信約定書條款所為
    免除或減輕當事人責任以及對他方當事人有重大不利益之情
    形，依民法第 247條之一之規定，應為無效云云，惟上開授
    信約定書第 5條乃約定上訴人有不依約清償本金時，被上訴
    人始得主張視為全部到期，符合權利義務對等原則，並無上
    訴人所稱免除或減輕預定契約條款之當事人之責任，亦無其
    他於他方當事人有重大不利益者，是上開授信約定書並無顯
    失公平之處。再者，被上訴人雖系爭借款債權另取得拍賣抵
    押物裁定之對物（即系爭房地）之執行名義，並聲請強制執
    行系爭房地而受償部分借款債權金額，且系爭強制執行程序
    係依強制執行法及原審法院民事執行處之命令所進行，被上
    訴人縱尚有不足受償部分之借款債權，依兩造間前開借款契
    約，被上訴人並無應負通知或催告之義務。而上訴人雖主張
    ：被上訴人於上揭強制執行程序中或強制執行完結後，均未
    依約通知上訴人處理或清償餘額情事。上開情形，因標的物
    業經拍賣後，已部分清償，而兩造亦未約定就未清償部分無
    庸通知之情事，自不符合被上訴人所稱之授信約定書第 5條
    所約定之無須事先通知或催告之情事，認被上訴人應通知或
    催告云云，惟兩造間系爭借款契約，上訴人既未清償完畢，
    僅係部分清償，則系爭契約即屬有效存在，被上訴人就未清
    償部分，並無再為催告或通知之義務。
五、又上訴人另主張系爭房地出售予第三人丙○○，上訴人與丙
    ○○約定，由丙○○負責清償該筆借款，被上訴人銀行並已
    收受訴外人丙○○之清償，是被上訴人銀行承認系爭債務由
    訴外人丙○○承擔，被上訴人自不得再對上訴人之財產進行
    強制執行云云。惟按第三人與債務人訂立契約承擔其債務者
    ，非經債權人承認，對於債權人不生效力。民法第 301條定
    有明文。第三人與債務人訂立債務承擔契約，如未經債權人
    承認，僅對債權人不生效力而已，非謂訂約之當事人不受其
    拘束。承擔人如欲撤銷此項承擔契約，必須踐行民法第 302
    條第 1項所定定期催告債權人承認之程序，待債權人拒絕承
    認後，始得撤銷其承擔契約，倘債權人於受通知後逕向承擔
    人請求清償者，即應認為已為承認。（最高法院86年台上字
    第 710號裁判參照），是以被上訴人應以意思表示為承認或
    於受通知後逕向承擔人請求清償亦得認為債權人承認債務承
    擔。倘債權人未受通知亦未為承認之意思表示，即不得以單
    純收受第三人清償債務即認債權人對第三人之債務承擔表示
    承認。查上訴人於83年09月13日將其所有之系爭房地，移轉
    登記予訴外人丙○○，事前並未通知被上訴人同意，此為兩
    造所不爭執（詳見原審卷第 101頁），雖上訴人主張被上訴
    人銀行曾收受由訴外人丙○○清償系爭債務之匯款，證人丙
    ○○亦於本院到庭證稱曾匯款清償數期利息，然由第三人代
    為清償之原因有若干種，以銀行業務種類繁多，被上訴人銀
    行實難以判斷訴外人丙○○係以債務人本身份人或代上訴人
    清償債務，是以縱使被上訴人銀行曾收受訴外人丙○○償還
    10期價金，亦難謂被上訴人因此即知悉債務承擔之事。又被
    上訴人向原審法院聲請84年度拍字第1551號拍賣抵押物裁定
    、84年度民執辰字第7930號執行程序各列丙○○為相對人、
    債務人，係因丙○○為系爭不動產之繼受人，受抵押權追及
    效力所及，非可以此即謂被上訴人承認債務承擔。是被上訴
    人既未受通知債務承擔之事，上訴人復未舉證被上訴人有為
    承認由訴外人丙○○債務承擔之意思表示，即不得謂被上訴
    人承認債務承擔，則上訴人與第三人丙○○間之約定，自無
    從拘束被上訴人，而上訴人於轉讓系爭房地予第三人（83年
    9月13日）前其系爭借款之清償已逾期（被上訴人於83年9月
    間聲請發支付命令），而依約應負遲延責任，況上訴人並未
    通知被上訴人系爭房地所有權轉讓一事，被上訴人自不因上
    訴人自行轉讓系爭房地所有權而有承認與否之義務。是上訴
    人主張被上訴人銀行承認系爭債務由訴外人丙○○承擔，被
    上訴人不得再對上訴人之財產進行強制執行；或認被上訴人
    有依民法229條第二項、民法第254條再為通知或催告之義務
    ，殊無足採。
六、至於上訴人主張系爭房地拍賣後，被上訴人未獲清償部分債
    權，應依原契約約定之浮動利率計息云云。查系爭中長期放
    款借據第 4條有關利息之約定為：「本借款利息，同意按『
    貴行牌告基本放款利率8.55% 加8.8碼（每碼0.25%）計為年
    利率10.75%；嗣後隨貴行牌告基本放款利率及核定之加減碼
    標準機動調整。』」惟依第 3條有關償還方法之約定為：「
    自借款日起共分 180期，每期1個月，第1期至第36期只負利
    息不還本金，第37期平均攤還本金，利息按借款餘額計算。
    如有一期未履行時，即視為全部到期。」、依兩造間金融卡
    融資契約第 2條之融資期限係自83年05月30日起至84年05月
    30日止，利息則依第 3條約定：「按融資當日貴行基本放款
    利率加7.8碼（計年息10%）計算，但在融資期間如遇貴行基
    本放款利率調整時，隨同調整利率。」等語，此二借款契約
    均有喪失期限利益之約定，即上訴人對系爭借款有一期未履
    行時，即視為全部到期，而須負全部清償責任，且所謂喪失
    期限利益，包括喪失利率機動調整之利益是上訴人未按期清
    償而依約喪失期限利益，上訴人即應依當時當期之利率所計
    算之金額清償。從而，上訴人向被上訴人借款 220萬元部分
    ，依到期之當期（83年06月16日）之基本放款利率（7.85 %
    ）按系爭中長期放款借據約定計算所得之利率為10.05%（計
    算式：7.85%＋8.8×0.25＝10.05%）。另30萬元之金融卡融
    資部分，則依當時之基本放款利率（7.85 %）再按上開金融
    卡融資契約第3條計算所得之利率為9.8%（計算式：7.85%＋
    7.8×0.25＝9.8%）。且系爭2筆借款本件被上訴人已取得確
    定支付命令，即有與確定判決同一效力之執行名義，已如上
    述，該2筆借款之利率亦明確記載為10.05% 及9.8%，則該支
    付命令利率之記載已有實質之確定力，故系爭借款不論本金
    、利息或違約金之請求，均產生實質之確定力。是上訴人主
    張系爭房地拍賣後，被上訴人未獲清償部分債權，仍應依原
    契約約定之浮動利率計息云云，亦無足採信。
七、按契約成立後，情事變更，非當時所得預料，而依其原有效
    果顯失公平者，當事人得聲請法院增、減其給付或變更其他
    原有之效果，民法第 227條之2第1項固有明定。而所謂情事
    變更，非當時所得預料，依其原有效果顯失公平者，係指情
    事劇變，非契約成立當時所得預料，依一般觀念，認為如依
    其原有效果顯然有失公平者而言（最高法院93年度台上字第
    1277號判決參照）。查本件上訴人在辦理系爭借款當時，對
    於爾後市場利率之升降，本得預期，而依其判斷與被上訴人
    約定適用之利率計算方式，縱約定後之利率下滑，亦無顯失
    公平情事，依上開判決意旨，難謂有情事變更原則之適用。
    又關於情事變更而增加給付之法則，原為當事人因情事變更
    之一方，受不相當之損失，他方得不預期之利益者之補救辦
    法，故法院依此種法則，就當事人間之法律關係，因情事變
    更就一方所受之損失，他方所得之利益，其實際情形及彼此
    間之關係如何，為其公平裁量增加給付數額應予斟酌之重要
    事項。查本件系爭消費借貸契約，當事人雙方並無一方有受
    不相當之損失，或他方得有不預期之利益之情事，且若依上
    訴人主張按系爭契約約定，利率隨基本放款利率調整，與逾
    期後依執行名義，固定計息間，二者僅差49,749元，核與情
    事變更原則之要件不符，自無民法第227條之2規定之適用。
    再者，兩造間系爭契約係於82、83年間所簽訂，當時所約定
    適用之利率係被上訴人銀行之「基本放款利率」，且當時並
    無「指標利率」（註：91年11月10日才有）。又本件係放款
    ，而非存款，故上訴人認依郵政定期儲金一年期固定利率，
    自84年以後即往下調整，核與系爭借款利率之約定並不相同
    ，是上訴人主張依情事變更原則，訴請將利率調整至年息5%
    ，自乏憑據，不足採信。
八、綜上所述，上訴人主張依不當得利返還請求權之法律關係，
    先位請求被上訴人返還 1,271,925元，及自起訴狀繕本送達
    之第11 日即96年7月7日起至清償日止，按年息百分之5計算
    之利息，及主張依民法第227條之2關於情勢變更原則規定，
    備位請求被上訴人應給付上訴人 735,415元，及自起訴狀繕
    本送達之第11日起即96年7月7日起至清償日止，按年息百分
    之 5計算之利息等情，均為無理由，應予駁回。上訴人之訴
    既經駁回，其假執行之聲請，已失所附麗，應併予駁回。原
    審為上訴人敗訴之判決，及駁回其假執行之聲請，並無不合
    。上訴意旨指摘原判決不當，求予廢棄改判，為無理由，應
    予駁回。
九、本件事證已臻明確，兩造其餘攻擊防禦方法及舉證，均已無
    礙本院上開審認，自毋庸逐一論駁，附此敘明。
十、據上論結，本件上訴為無理由，依民事訴訟法第449條第1項
    、第78條，判決如主文。
中    華    民    國    97    年    3     月    4     日
              民事第三庭  審判長法  官  陳照德
                                法  官  曾謀貴
                                法  官  李平勳
以上正本係照原本作成。
不得上訴。
                                書記官  江丞晏
中    華    民    國    97    年    3     月    4     日
                                                      Ａ


司法院資訊處製作；財團法人民間司法改革基金會備份。
